臺灣臺南地方法院刑事裁定
110年度聲字第1499號
聲  請  人
即  受刑人  呂勇利


上列聲明異議人即受刑人因公共危險案件（本院110年度交簡字
第1666號），以臺灣臺南地方檢察署檢察官110年執字第5619號
執行指揮為不當，向本院聲明異議，本院裁定如下：
    主  文
臺灣臺南地方檢察署檢察官民國110年9月6日110 年度執字第561
9號檢察官執行傳票命令撤銷，由檢察官另為妥適之處分。
    理  由
一、異議意旨略以：異議人即受刑人（下稱異議人）呂勇利因犯
    不能安全駕駛動力交通工具罪，經鈞院以110年度交簡字第1
    666號判處有期徒刑4月，如易科罰金，以新臺幣(下同)1000
    元折算1日確定，嗣經臺灣臺南地方檢察署檢察官於民國110
    年9月6日簽發110年執字第5619號執行傳票，並附註「本件
    經核，不准易科罰金及易服社會勞動，應於報到當日入監服
    刑」等語，該內容實質上即為否准受刑人受易刑利益之指揮
    命令，而屬檢察官執行之指揮。而檢察官依照刑法第41條第
    1項但書於裁量時，自應詳述受刑人何以符合刑法第41條第1
    項但書不應易科之具體事由，以防止裁量恣意。而異議人固
    前因2次不能安全駕駛之公共危險案件，經鈞院以108年度聲
    字第2272號裁定定應執行有期徒刑5月確定，於109年9月23
    日徒刑執行完畢，並於上述有期徒刑執行完畢後5年內故意
    再犯本件有期徒刑以上之罪，而有5年內3犯酒駕之情形，行
    為固有不當，惟異議人前係因其為瘖啞人，不容易被社會所
    接受，求職路上不順利，方因心情壓力大而酒駕，然於本次
    案發後已未再喝酒，且母親自兩個月前車禍後不良於行，故
    由異議人負責在家全天候照顧母親，母親因異議人恐將入監
    服刑乙事而擔心到無法入睡，需服用安眠藥，若令聲明異議
    人入監服刑，家裡無多餘人力可照顧母親，而異議人目前已
    定期至臺南市羅信宜精神科診所回診治療憂鬱症，定時服藥
    ，病情控制穩定；里長亦會拿物資來資助異議人，使異議人
    生活上較無負擔，已改善先前異議人壓力大而喝酒之狀況，
    且異議人亦無酒精成癮之問題，顯無再犯之虞；再觀諸異議
    人本次犯罪情節，係因未戴安全帽而被警方攔査而查獲(離
    住家50公尺左右），並未造成交通之危害，若施以短期自由
    刑，則無非係將本已不被社會所接納之異議人，更被社會排
    斥，使其憂鬱症加劇，未來出獄後，再犯可能性升高，又或
    者延伸出其他社會問題，並無法達成短期自甶刑警惕之效，
    而檢察官並未就上開情事予以斟酌、說明本件有何「難收矯
    正之效」及「難以維持法秩序」，逕於執行傳票附註「本件
    經核，不准易科罰金及易服社會勞動，應於報到當日入監服
    刑」，顯有裁量瑕疵，執行指揮，有所不當，爰聲明異議請
    求撤銷檢察官不准易科罰金及易服社會勞動之執行指揮，由
    檢察官另為妥適之執行指揮。
二、受刑人以檢察官執行之指揮為不當者，得向諭知該裁判之法
    院聲明異議，刑事訴訟法第484條定有明文。而此所稱「檢
    察官執行之指揮不當」，係指就刑之執行或其方法違背法令
    ，或雖非違法而因處置失當，致受刑人蒙受重大不利益者而
    言。而是否屬檢察官執行之指揮，得為聲明異議之標的，應
    從檢察官所為之實質內容觀察，不應侷限於已核發執行指揮
    書之情形，故檢察官就得易科罰金或得易服社會勞動之有期
    徒刑或拘役執行之案件，若於傳喚受刑人之傳票上註明該受
    刑人不得易科罰金或不得易服社會勞動之旨，應認檢察官實
    質上已為否定該受刑人得受易刑處分利益之指揮命令，該部
    分之記載，自得為聲明異議之標的，不受檢察官尚未製作執
    行指揮書之影響（最高法院107年度台抗字第209號裁定意旨
    參照）。經查，本件執行檢察官於110年9月3日填載「臺灣
    臺南地方檢察署易服社會勞動審查表」、「臺灣臺南地方檢
    察署聲請易科罰金案件初核表」，不准異議人易服社會勞動
    與易科罰金，經主任檢察官、檢察長審核通過後，即以執行
    傳票命異議人應於110年9月30日10時向臺灣臺南地方檢察署
    （下稱臺南地檢署）報到執行，執行傳票命令上並記明「本
    件經核，不准易科罰金及易服社會勞動，應於報到當日入監
    服刑」、「如對於本命令不服者，可於傳喚期日前以書面或
    親自到署陳述意見，供本署再次審核。」等語，異議人遂於
    110年9月14日向本院聲明異議等情，有刑事聲明異議狀暨其
    上本院收文戳章可參，復經本院調取臺南地檢署110年度執
    字第5619號執行卷宗核閱無訛。是異議人本件聲明異議時，
    執行檢察官雖尚未核發執行指揮書，然執行傳票命令上既已
    記載不得易科罰金、不得易服社會勞動之意旨，應認執行檢
    察官實質上已為不利於異議人之執行指揮命令，依前揭裁定
    意旨自得聲明異議，堪認異議人之聲明異議為合法，核先敘
    明。
三、正當法律程序為憲法保障人民之基本概念，屬維繫人性尊嚴
    之一環，實現此憲法概念之程序法規定，則因人民所處法律
    位階層面之不同，而分散臚列於行政程序法及刑事訴訟法等
    法律規定中，於踐履正當法律程序之保障時，應視個案判斷
    適用之程序法規定。行政程序法與刑事訴訟法雖屬不同法律
    層面之程序規定，惟對於正當法律程序之踐履及人權保障之
    實現，並無二致。刑罰係由法院裁判後，由檢察官執行實現
    裁判內容，完成國家刑罰權之行使，故執行有罪判決乃行使
    刑事訴訟所確定之國家具體刑罰權，係為輔助完成刑事司法
    權之完整實現，以達刑事訴訟之目的，屬廣義之刑事訴訟程
    序，應定位為司法行政處分，雖非行政機關之單方行政處分
    ，而無行政程序法之適用，但檢察官於指揮執行時，特別攸
    關受刑人憲法上之基本訴訟權利，仍宜遵循適當之程序，慎
    重從事。易科罰金制度係對於違犯輕罪之行為人，本受徒刑
    或拘役之判決，若依宣告刑而執行，可能產生不良之影響，
    故於刑罰執行時變更本所宣告之刑，改以罰金替代徒刑或拘
    役之易刑處分，以避免執行短期自由刑所產生之流弊。刑法
    第41條第1項規定：「犯最重本刑為5年以下有期徒刑以下之
    刑之罪，而受6月以下有期徒刑或拘役之宣告者，得以1000
    元、2000元或3000元折算1日，易科罰金。但易科罰金，難
    收矯正之效或難以維持法秩序者，不在此限。」依其立法理
    由說明，個別受刑人如有不宜易科罰金之情形，在刑事執行
    程序中，檢察官得依該項但書規定，審酌受刑人是否具有「
    確因不執行所宣告之刑，難收矯正之效，或難以維持法秩序
    」等事由決定之。是以，於法院判決確定後，受刑人僅取得
    得聲請易科罰金之資格，檢察官對於得易科罰金案件之指揮
    執行，仍應依具體個案，考量犯罪特性、情節及受刑人個人
    特殊事由等因素，如認受刑人確有因不執行所宣告之刑，難
    收矯正之效，或難以維持法秩序者，自得不准予易科罰金，
    此乃檢察官指揮執行時得依職權裁量之事項，倘其未濫用權
    限，本不得任意指摘為違法。惟因刑法第41條第2項規定：
    「依前項規定得易科罰金而未聲請易科罰金者，得以提供社
    會勞動6小時折算1日，易服社會勞動。」並未排除受刑人於
    檢察官否准易科罰金時，得請求易服社會勞動，是檢察官認
    受刑人不宜易科罰金時，非不得准許其得易服社會勞動。雖
    刑事訴訟法並無執行檢察官於刑之執行指揮時，應當場告知
    不准易科罰金之規定，但此重大剝奪受刑人人身自由之強制
    處分，如能賦予受刑人對於不准易科罰金之理由有陳述意見
    之機會，或許受刑人能及時提供一定之答辯或舉出相當證據
    ，得就對其不利之理由進行防禦，或改聲請易服社會勞動，
    或能使檢察官改變准否易刑處分之決定，無待受刑人日後始
    得依刑事訴訟法第484條對檢察官之指揮聲明異議。尤其在
    現行實務上，檢察官指揮執行，係以准予易科罰金為原則，
    於例外認受刑人有難收矯治之效或難以維持法秩序始不准易
    科罰金，則於否准易科罰金時，因與受刑人所受裁判主文諭
    知得以易科罰金之內容有異，對受刑人而言，無異係一種突
    襲性處分，參酌行政程序法第102條及行政罰法第42條分別
    規定：行政機關作成限制或剝奪人民自由或權利之行政處分
    前，應給予該處分相對人陳述意見之機會，暨行政機關於裁
    處前，應給予受處罰者陳述意見之機會之同一法理，倘能予
    受刑人就己身是否有難收矯正之效或難以維持法秩序之情形
    有陳述意見之機會，再由檢察官為准駁易刑處分之定奪，自
    與憲法保障人權及訴訟權之宗旨無違（最高法院108年度台
    抗字第536號裁定意旨參照）。
四、經查：
  ㈠異議人因於106年12月27日為酒後駕車之行為（酒測值為呼氣
    酒精濃度每公升0.53毫克），經臺南地檢署以107年度營偵
    字第448號為緩起訴處分確定；又於108年9月4日為酒後駕車
    行為（酒測值為呼氣酒精濃度每公升0.39毫克），經本院以
    108年度交簡字第2487號判決判處有期徒刑2月，如易科罰金
    以新臺幣（下同）1000元折算1日；再於108年9月11日為酒
    後駕車行為（酒測值為呼氣酒精濃度每公升0.51毫克），經
    本院以108年度交簡字第2488號判決判處有期徒刑4月，如易
    科罰金，以1000元折算1日確定；嗣又於110年3月18日為酒
    後駕車行為（酒測值為呼氣酒精濃度每公升0.68毫克），經
    本院以110年度交簡字第1666號判決判處有期徒刑4月，如易
    科罰金，以1000元折算1日確定，由本院函送臺南地檢署執
    行等情，有臺灣高等法院被告前案紀錄表及上開案件緩起訴
    處分書、裁判書附卷可佐，故異議人就本院110年度交簡字
    第1666號判決認定之犯罪行為，係屬5年內酒駕3犯以上之事
    實，堪以認定。
  ㈡再上開本院110年度交簡字第1666號判決經函送臺南地檢署執
    行，檢察官於110年9月3日審核後，以異議人「前受社會勞
    動執行，無故不履行或未履行完畢，致執行原宣告刑」、「
    本件受刑人5年內4犯酒駕，且無高檢署函示所定得斟酌是否
    准予易科罰金之事由」，經主任檢察官、檢察長審核通過後
    ，即於同年9月6日以執行傳票命異議人應於110年9月30日10
    時向臺南地檢署報到執行，執行傳票命令上並記明「本件經
    核，不准易科罰金及易服社會勞動，應於報到當日入監服刑
    」、「如對於本命令不服者，可於傳喚期日前以書面或親自
    到署陳述意見，供本署再次審核。」，業經本院依職權調閱
    該署110年度執字第5619號執行案卷核閱屬實，並有易服社
    會勞動審查表、聲請易科罰金案件初核表、執行案件進行單
    在卷可查。則前開執行傳票命令作成前，並未就准否易科罰
    金、易服社會勞動之任何相關事項詢問異議人，未待異議人
    聲請、陳述意見即為上開處分，而正當法律程序之要求，與
    實體決定之當否無關，故就上開執行傳票命令以觀，檢察官
    於指揮執行時並未給予異議人有以言詞或書面向檢察官表示
    其個人特殊事由之機會，而無法依具體個案，考量異議人本
    件犯罪特性、情節及異議人個人特殊事由等事項為綜合評價
    、權衡，其執行指揮具有上開程序上之重大瑕疵，難謂符合
    正當法律程序。
五、綜上，本件執行檢察官於傳喚異議人到案執行之前，未給予
    異議人陳述意見之機會，即逕行核發執行傳票命令異議人到
    案入監執行，全然排除異議人易科罰金或易服社會勞動之機
    會，顯與正當法律程序保障之宗旨相違，且對異議人受憲法
    保障之人身自由權益有重大影響，則異議人以檢察官前開執
    行指揮為不當，向諭知上開裁判之本院聲明異議，非無理由
    ，應由本院將前揭通知異議人定期報到入監執行之執行指揮
    予以撤銷，由檢察官循正當法律程序為適法之處分。是異議
    人上述異議理由，應待檢察官通知到場陳述意見時，自行向
    檢察官陳述，由檢察官重為決定得否易科罰金或易服社會勞
    動，併此敘明。
六、依刑事訴訟法第486 條，裁定如主文。 　　
中　　華　　民　　國　　110 　年　　9 　　月　　22　　日
　　　　　　　　　刑事第七庭    法　官　黃琴媛
以上正本證明與原本無異。
如不服本裁定，應於送達後5日內，向本院提出抗告狀。
　　　　　　　　　　　　　　　　書記官　魏呈州
中　　華　　民　　國　　110 　年　　9 　　月　　22　　日